【裁判字號】    88,訴,41
【裁判日期】    890920
【裁判案由】    違反水土保持法
【裁判全文】
臺灣苗栗地方法院刑事判決                              八十八年度訴字第四一號
    公  訴  人  臺灣苗栗地方法院檢察署檢察官
    被      告  丙  ○
                丁○○
                己○○
                甲○○○○份有限公司
    右  一  人
    代  表  人  戊○○
    右  一  人
    選任辯護人  張智宏
右列被告因違反水土保持法案件，經檢察官提起公訴（八十七年度偵字第五三六三號
），本院判決如左：
    主  文
丙○、丁○○、己○○共同違反於山坡地內開挖整地之使用行為，其水土保持義務人
應先擬具水土保持計畫送請主管機關核定之規定，未先擬具水土保持計劃，而擅自經
營使用山坡地，致生水土流失，各處有期徒刑陸月，均緩刑參年。
甲○○○○份有限公司，其從業人員因執行業務，違反於山坡地內開挖整地之使用行
為，其水土保持義務人應先擬具水土保持計畫送請主管機關核定之規定，未先擬具水
土保持計劃，而擅自經營使用山坡地，致生水土流失，科罰金新台幣貳拾萬元。
    事  實
一、緣位於苗栗縣苑裡鎮○○○段苑裡坑小段第四０五、四０二之三、四０四之一地
    號之土地（檢察官漏列四０二之三、四０四之一地號之土地），早經臺灣省政府
    報請行政院於八十五年三月六日以八五府農水字第一二三一四號公告為山坡地保
    育區，丙○、丁○○、己○○明知其等所有該等土地，屬山坡地保育區農牧用地
    ，依水土保持法之規定應實施水土保持處理與維護，為水土保持義務人，竟未在
    山坡地內為開挖整地之使用行為前，先擬具水土保持計畫，送請苗栗縣政府核定
    並監督實施，即擅自與甲○○○○份有限公司（以下簡稱三協窯業公司）之執行
    土石採買業務股東兼監察人吳義謀共同基於犯意之聯絡及行為之分擔，於民國八
    十七年二月二十九日，共同訂立製磚原土買賣契約，約定以新臺幣五十五萬元之
    代價，自八十七年三月一日起，迄於八十八年一月三十一日止，由其等提供上開
    地號之土地，供三協窯業公司採取製磚原土，並利其等整地，該公司則自八十七
    年二月底起，迄於同年四月十五日止，僱用與其有犯意聯絡之曾盛能在上開保育
    區內操作駕駛挖土機採取製磚原土，開挖、整地之面積於四０五土地達０‧一七
    五一公頃、四０二之三號土地達０‧０五六八公頃、四０四之一土地達０‧００
    六六公頃，使上開地號土地之地形、地貌變更，且將該處自然生長具有水土涵養
    功能之樹草予以剷除，足致該處涵養水質流失，並於雨季來臨時大量沖刷土石肇
    生危害，且其等開挖之坡度及排水均未按現定辦理，已見地表浸蝕溝，造成土石
    流失之現象（吳義謀、曾盛能二人業經檢察官於八十七年十月三十日以八十七年
    度偵字第一六九一號提起公訴，由本院以八十七年度訴字第四二一號另案審理中
    ）。嗣於八十七年四月十五日十時十分許，經警在苗栗縣苑裡鎮○○○段苑裡坑
    段四０五號當場查獲曾盛能正於系爭土地操縱駕駛挖土機整地，並扣得曾盛能所
    有之ＰＣ─二○○ＬＣ型黃色挖土機一部，始知上情。
二、案經臺灣苗栗地方法院檢察署檢察官主動偵查起訴。
    理  由
一、訊據被告丙○、丁○○、己○○三人坦承未先擬具水土保持計劃即於上開時、地
    將其等所有土地供三協窯業公司開挖整地，惟矢口否認有違反水土保持法行為，
    辯稱：開挖整地並未致生水土流失云云；訊據被告三協窯業公司雖承認由執行土
    石採買業務股東兼監察人吳義謀訂立製磚原土買賣契約，而依約於前開時、地開
    挖整地以取得土石，並僱用曾盛能在上開保育區內操作駕駛挖土機採取製磚原土
    等情不諱，惟矢口否認有何違反水土保持法犯行，辯稱：不知該等土地為山坡地
    ，且所挖掘之地區，乃屬小丘陵地形，尚未有致生水土流失之結果，而辛○○○○術學院鑑定意見顯未斟酌本案於八十七年二月底開挖時間距八十九年四月一日
    鑑定之時已相距二年之久，其作成之結論尚難採云云。經查：
（一）本案苗栗縣苑裡鎮○○○段苑裡坑小段第四０五、四０四之一、四０二之三地
      號土地係被告丙○、丁○○、己○○等人所共有，此有該三筆地號土地登記簿
      影本各一份附卷可稽（八十七偵一六九一卷第三九至四三頁、第五三至五五頁
      ；本院卷四八至五二頁），而該等土地早經臺灣省政府報請行政院於八十五年
      三月六日以八五府農水字第一二三一四號公告為山坡地保，此分別有苗栗縣政
      府八十七年四月二十九日八七府農保字第八七０００一九三九九號、八十八年
      七月二十七日八八府農保字第八八０００六三七八八號函覆該三筆土地業經行
      政院公告為山坡地保育區農牧用地之函文在卷可憑（參見八十七偵一六九一卷
      四四、四五頁、本院卷五六至五九頁），則被告丙○、丁○○、己○○三人依
      水土保持法之規定應實施水土保持處理與維護，為水土保持義務人至明。
（二）被告丙○、丁○○、己○○三人未先擬具水土保持計畫，送請主管機關核定，
      即擅自與甲○○○○份有限公司（以下簡稱三協窯業公司）之執行土石採買業
      務股東兼監察人吳義謀，共同訂立製磚原土買賣契約，並由該公司僱用曾盛能
      自八十七年二月底起，挖取製磚原土，並利其等整地之行為，業據被告三人供
      陳無訛，核與另案被告吳義謀、曾盛能供述情節及證人即苗栗縣苑裡鎮公所承
      辦人江明亮乙○○及證人通霄分局苑裡分註局警員庚○○、蕭偉平證述相符，
      並有製磚原土買賣契約一份、苗栗縣苑裡鎮違規使用山坡地查報表一紙及查獲
      時現場照片八幀（八十七偵一六九一卷第二四至二六頁）附卷可稽，此外復有
      扣案挖土機可供佐證。
（三）被告丙○、丁○○、己○○三人與吳義謀、曾盛能等開挖土石及整地之範圍，
      經檢察官囑託苗栗縣通霄地政事務所測量結果，在四０五、四０二之三、四０
      四之一土地開挖、整地之面積分別為０‧一七五一公頃、０‧０五六八公頃、
      ０‧００六六公頃，此有土地複丈成果圖附卷可考。雖依製磚原土買賣契約所
      載開挖土地僅為四０五號，惟開挖四０二之三、四０四之一土地部分均得共有
      人丙○、丁○○、己○○三人同意，業據其等供承在卷甚明（參見八十七年度
      偵字第一六九一號卷第七七頁反面）。
（四）被告等人與另案被告吳義謀、曾盛能上開開挖整地行為，經苗栗地方法院檢察
      署檢察官督同苗栗縣苑裡鎮公所承辦人江明亮、苗栗縣通霄地政事務所人員履
      勘現場及施測結果：上開山坡地確遭開挖成谷地狀，使原有地形、地貌均已變
      更，水土涵養之自然樹草亦遭剷除等情，此有履勘現場筆錄及於八十七年四月
      十五日拍攝之現場照片及苗栗縣苑裡鎮違規使用山坡地查報表一紙附於八十七
      年度偵字第一六九一號影卷內可參，而按行政院農委會八十五年八月所發佈水
      土保持技規範第三百三十一條第七項規定：「邊坡高度超過五公尺，宜設計階
      段式邊坡及縱向排水，其坡度應求最穩傾角」，第三百三十五條：「基地如需
      開整地而改變集水區範圍者，其排水應與開挖整地工程等，作有效配合設計。
      」，然自八十七年四月十五日案發現場拍攝照片（參見本院卷（一）第十二至
      十七頁）觀之，開挖取土石係以幾近垂直方式挖，且開挖深度超過五公尺以下
      ，並經本院再於八十九年四月一日會同查獲本案之通霄分局警員庚○○、壬○○及辛○○○○術學院鄭玉旭、陳敬麟傳士至現場履勘，從現場研判，該區土
      質為砂質沈泥土壤，膠結不良，遇雨即會被浸蝕沖刷，該區土壤表土存有大小
      不等之浸溝，此可證明土壤為雨水浸沖刷，此有履勘筆錄、當日拍攝照片十二
      幀及本院卷（一）第十七頁本案查獲當日照片與本院八十九年四月一日至現場
      拍攝照片相關位置說明附卷可徵，並經辛○○○○術學院土木工程科鄭玉旭傳
      士鑑定屬實，此有該院八十九年六月十四日（八）九土字第０六０二號函在卷
      可參，該鑑定意見並認為所開採土石之區域已形成儲水區，有卷附照片可憑，
      未有任何排水措施，開採區域邊坡土壤為飽和土壤，極易發生坡面崩塌，則本
      案開挖之坡度及排水均未按前述規定辦理，現已見地表浸蝕溝，顯然已造成土
      石流失之現象，被告等辯稱未致水土流失顯不足採信，而辛○○○○術學院土
      木工程科鄭玉旭傳士之鑑定亦係憑八十七年四月十五日查獲當日現場照片及親
      自現場勘測土質情形下作鑑定，自足憑採。
（五）又本案苗栗縣苑裡鎮○○○段苑裡坑小段第四０五、四０四之一、四０二之三
      地號土地早經臺灣省政府報請行政院於八十五年三月六日以八五府農水字第一
      二三一四號公告為山坡地，且被告等人挖掘整地之土地，依卷附照片，係坐落
      緊鄰山腳下，又依照片所示，該土地旁邊即有積水成池，對於擅自採挖土石及
      整地，可能影響水土保持、水源涵養功能，造成水土流失實難諉為不知。被告
      三協窯業公司所辯不知係山坡地云云，尚無足採。
（六）查另案被告吳義謀係被告甲○○○○份有限公司股東兼監察人，此有臺灣省政
      府建設廳八十七年十二月八日八七三管字第四七九二二二號函覆該公司至今尚
      未辦理解散登記等、及公司變更登記事項卡一份在卷可稽，而吳義謀負責該公
      司與被告丙○、丁○○、己○○三人訂立土石採買契約，並僱用曾盛能挖土一
      情，業經被告丙○、丁○○、己○○三人供述屬實，核與另案被告吳義謀、曾
      盛能供陳相符，並有以被告三協窯業公司為契約當事人、其上有吳義謀印章之
      製磚原土買賣契約一份在卷可參，則吳義謀係執行本件土石採買業務甚明，雖
      依公司法第二百二十條規定監察人不得兼任公司董事、經理人或其他職員，然
      若公司法違反該等規定，乃股東會決議違反法令事項，核屬無效之別一問題，
      就前述事實上認定吳義謀所為係職行業務行為無訛。
（七）綜上所述，被告之犯行均洵堪認定。
二、核被告丙○、丁○○、己○○三人所為，係犯水土保持法第三十三條第三項前段
    之罪。又被告丙○、丁○○、己○○與本院另案被告吳義謀、曾盛能人間，就上
    開犯行有犯意之聯絡及行為之分擔，均為共同正犯。核被告三協窯業公司部分，
    因其股東兼監查人吳義謀因執行業務犯水土保持法第三十三條第三項前段之罪，
    依同法第三十四條規定，應對各該法人科以同法第三十三條第三項前段之罰金刑
    。爰審酌被告丙○、丁○○、己○○三人之犯罪動機、所得利益、目的、開挖範
    圍、務農生活、均國小肄業之智識程度（此有三人法務部個人戶籍資料表在卷可
    參）、及擅自在山坡地上開挖及整地，破壞水土保持、水源涵養功能，致生水土
    流失，犯罪後態度及事後立即停止挖掘，將土地回填整平（業據證人即警員庚○○、壬○○證述屬實，並經本院分別於八十八年四月二十一日、八十九年四月一
    日至現場履勘屬實，此有履勘筆錄、照片在卷可參）等一切情狀，分別量處有期
    徒刑六月；另審酌被告三協窯業公司經營紅磚之製造及買賣，對於土石之採買不
    知注意水土保持，及其資力、因犯罪所得利益及事後業已將挖掘土石回填等一切
    情狀，科以如主文第二項所示之罰金以示懲儆。末查被告丙○、丁○○、己○○
    三人前均未曾受有期徒刑以上刑之宣告，有本院被告全國前案紀錄表計三紙附卷
    可參，其等三人年歲已高，因一時失慮，致罹刑典，經此刑之宣告後，應知所警
    惕信無再犯之虞，本院因認對被告丙○、丁○○、己○○三人均暫不執行其刑為
    當，均併予宣告緩刑三年，以啟自新。另為警所查扣之日立牌ＥＸ－二○○型黃
    色挖土機為雖為共同正犯曾盛能所有，業據共犯曾盛能供明在卷，供與被告共同
    犯罪所用之物。然刑法第三十八條第一項第二款，就被告所有供犯罪所用之物是
    否沒收，係採職權沒收主義，法院本得依職權，斟酌比例原則，並非均應宣告沒
    收，此與違禁物之沒收並不相同。而挖土機於本質上可供其他多種用途，依本件
    使用之時間與該部挖土機之價值及所生危害，認以不宣告沒收為宜，併此敘明。
三、被告三協窯業公司經合法傳喚無正當理由而不到庭，本院認係應科罰金之案件，
    故不待其陳述逕行判決。
據上論斷，應依刑事訴訟法第二百九十九條第一項前段、第三百零六條，水土保持法
第三十三條第三項前段、第三十四條，刑法第十一條前段、第二十八條、第七十四條
第一款，判決如主文。
本案經檢察官戴瑞麒到庭執行職務。
中      華      民      國    八十九     年      九     月     二十     日
                              臺灣苗栗地方法院刑事庭
                                  審判長法  官  巫  政  松
                                        法  官  張  珈  禎
                                        法  官  黃  賢  婷
右正本證明與原本無異。
如不服本判決，應於判決送達後十日內向本院提出上訴狀( 應附繕本 )，上訴於臺灣
高等法院台中分院。
                      書記官  李  學  詩
中      華      民      國    八十九     年      九     月     二十     日
論罪科刑依據之法條：
水土保持法第三十三條第三項。
水土保持法第三十三條
有下列情形之一者，處新臺幣六萬元以上三十萬元以下罰鍰：
一、違反第八條第一項規定未依水土保持技術規範實施水土保持之處理與維護，或違
    反第二十二條第一項，未在規定期限內改正或實施仍不合水土保持技術規範者。
二、違反第十二條至第十四條規定之一者，未先擬具水土保持計劃或未依核定計劃實
    施水土保持之處理與維護者，或違反第二十三條規定，未在規定期限內改正或實
    施仍不合水土保持技術規範者。
前項各款其情形之一，經繼續限期改正而不改正者或實施仍不合水土保持技術規範者
，按次分別處罰，至改正為止，並另其停工，得沒入其設施及所使用之機具，強制拆
除及清除其工作物，所需費用，由經營人、使用人或所有人負擔。
第一項第二款情形，致生水土流失或毀損水土保持之處理與維護設施者，處六個月以
上五年以下有期徒刑，得併科新臺幣六十萬元以下罰金；因而致人於死者，處三年以
上十年以下有期徒刑，得併科新臺幣八十萬元以下罰金；致重傷者，處一年以上七年
以下有期徒刑，得併科六十萬元以下罰金。
水土保持法第三十四條
因執行職務犯第三十二條或第三十三條第三項之罪者，除依各該條規定處罰其行為人
外，對雇用該行為人之法人或自然人亦科以各該條之罰金。


司法院資訊處製作；財團法人民間司法改革基金會備份。
